臺灣臺南地方法院刑事判決
108年度訴字第126號
公  訴  人  臺灣臺南地方檢察署檢察官
被      告  鄭琡馨


上列被告因詐欺等案件，經檢察官提起公訴 （107年度偵緝字第
488號、第489號、第490號、第491號），被告於準備程序中為有
罪之陳述，本院合議庭裁定由受命法官獨任以簡式審判程序進行
審理，判決如下：
    主  文
鄭琡馨犯行使偽造準私文書罪，共柒罪，各處有期徒刑肆月，如
易科罰金，均以新臺幣壹仟元折算壹日。應執行有期徒刑壹年，
如易科罰金，以新臺幣壹仟元折算壹日。緩刑參年。
未扣案之犯罪所得新臺幣貳佰伍拾陸萬壹仟玖佰元沒收之，於全
部或一部不能沒收或不宜執行沒收時，追徵其價額。
    犯罪事實
一、鄭琡馨自民國103年起，自任會首，陸續成立如附表一所示
    合會。鄭琡馨因缺錢使用，竟意圖為自己不法之所有，基於
    行使偽造準私文書及詐欺取財之犯意，於上開合會期間，在
    高雄市興達港市場等處，利用全體會員於開標時未到場或未
    全數到場參與之機會，冒用未到場之會員名義得標，或佯稱
    有人要借錢整會云云，致如附表二所示之人信以為真，而陷
    於錯誤，遂交付如附表二所示會款或借款予鄭琡馨。
二、案經劉志斌、許明男、林愛諍告訴暨陳阿秀、楊美琴、蕭美
    娟、陳三郎、李順琮、林茂億訴由高雄市政府警察局湖內分
    局、臺南市政府警察局永康分局、第一分局報告臺灣臺南地
    方檢察署檢察官偵查起訴。
    理  由
壹、程序事項
    本件被告所犯者，均非死刑、無期徒刑、最輕本刑為3年以
    上有期徒刑之罪或高等法院管轄第一審案件，其於準備程序
    進行中，就被訴事實均為有罪之陳述，經法官告知簡式審判
    程序之旨，並聽取公訴人、被告之意見後，本院爰依刑事訴
    訟法第273條之1第1項之規定，裁定由受命法官獨任以簡式
    審判程序進行審理。
貳、實體事項
一、上揭犯罪事實，業據被告坦承不諱，核與證人即告訴人陳阿
    秀、楊美琴、蕭美娟、告訴人陳三郎、李順琮、林茂億、劉
    志斌、許明男、林愛諍之陳、證述相符，並有如附表一所示
    合會之會單共9份、告訴人陳阿秀、楊美琴、蕭美娟、陳三
    郎、李順琮、林茂億、劉志斌、許明男、林愛諍提出之陳報
    狀共13份附卷可稽，足認被告之自白與事實相符，應可採信
    。本案事證明確，被告犯行均堪認定，應均依法論科。
二、論罪科刑
（一）按我國民間互助會，係由會首招募會員參加所組成，每於
      標會時，通常由欲標取會款之會員，在空白紙條上，或僅
      書立其姓名、綽號及數字者，甚或祗書寫數字而未書立其
      姓名、綽號，另以上開言詞等方法表示係何會員所出具者
      ，則依習慣或特約均足以辨明係該會員以所書數字為標息
      金額參加競標之標單，自應以私文書論（最高法院89年度
      台上字第1319號判決意旨參照）。核被告所為，均係犯刑
      法第216條、第210條、第220條之行使偽造準私文書罪及
      同法第339條第1項之詐欺取財罪。檢察官認被告行使偽造
      之標單係構成行使偽造私文書罪，應有誤會，惟因基本事
      實同一，爰變更檢察官所引應適用之法條。被告於標單上
      偽造他人姓名，係偽造準私文書之階段行為，其偽造準私
      文書之低度行為，復為行使偽造準文書之高度行為所吸收
      ，均不另論罪。
（二）被告於同一合會期間，行使偽造準私文書、詐欺取財，各
      係於密切接近之時間、地點實施，各行為之獨立性極為薄
      弱，依一般社會健全觀念，在時間差距上，難以強行分開
      ，在刑法評價上，以視為數個舉動之接續施行，合為包括
      之一行為予以評價，較為合理，且因上開二行為有部分合
      致，為一行為觸犯二罪名之想像競合犯，應從一重之行使
      偽造準私文書處斷。被告七次行使偽造準私文書，犯意各
      別，行為互異，應予分論併罰。 　　
（三）爰審酌被告僅因經濟陷於困難，即利用自任合會會首之機
      會，冒用其他會員名義得標會款或借貸金錢，已影響上開
      會員權益及造成其等財產之損失，所為顯非可取；兼衡被
      告之素行（前有因案經法院判處緩刑之紀錄，臺灣高等法
      院被告前案紀錄表1份附卷可稽）、智識程度（高職學歷
      ）、家庭及職業並經濟狀況（離婚，有一個成年小孩，目
      前在飲食店擔任廚房人員並在市場送菜，需要撫養母親）
      、與告訴人均為朋友關係、詐得金額非少、犯後坦承犯行
      並深表悔意之態度，以及其業與告訴人陳阿秀、楊美琴、
      蕭美娟、林茂億、許明男、林愛諍、李順琮和解或調解成
      立（和解書1份、本院調解筆錄6份在卷可佐），但迄未能
      與告訴人陳三郎、劉志斌和解等一切情狀，分別量處如主
      文所示之刑，併均諭知易科罰金之折算標準。
（四）按數罪併罰，分別宣告多數有期徒刑者，於各刑中之最長
      期以上，各刑合併之刑期以下，定其刑期，但不得逾30年
      ，刑法第51條第5款定有明文。乃因刑罰之科處，應以行
      為人之責任為基礎，考量人之生命有限，刑罰對被告造成
      之痛苦程度，係以刑度增加而生加乘成效果，而非等比方
      式增加，如以實質累加方式執行，刑責恐將偏重過苛，不
      符現代刑事政策及刑罰之社會功能，故透過定應執行刑程
      式，採限制加重原則，授權法官綜合斟酌被告犯罪行為之
      不法與罪責程度、各罪彼此間之關聯性（例如數罪犯罪時
      間、空間、各行為所侵害法益之專屬性或同一性、數罪對
      法益侵害之加重效應等）、數罪所反應被告人格特性與傾
      向、對被告施以矯正之必要性等，妥適裁量最終具體應實
      現之刑罰，以符罪責相當之要求（最高法院105年度台抗
      字第626號裁定意旨參照）。本院審酌被告所犯上開七罪
      之犯罪類型、時間、地點、動機、目的、方法、被害人等
      情，定其應執行之刑如主文所示。
（五）被告前未曾因故意犯罪受有期徒刑以上刑之宣告，此有上
      開臺灣高等法院被告前案紀錄表在卷可考，其因一時失慮
      ，致觸法網，犯罪後已經努力與告訴人陳阿秀、楊美琴、
      蕭美娟、林茂億、許明男、林愛諍、李順琮和解或調解成
      立；其經此偵審程序及科刑之教訓，應能知所警惕而無再
      犯之虞，本院復考量被告若入監服刑，將難以持續與告訴
      人陳三郎、劉志斌商討和解方案，亦影響接受分期付款之
      告訴人繼續受償之機會等情，認前開宣告之刑以暫不執行
      為適當，爰依刑法第74條第1項第1款之規定，併予宣告緩
      刑3年，以啟自新。
三、沒收
（一）按刑法沒收之規定，業於105年7月1日施行；而依修正後
　　  刑法第2條第2項規定，沒收應適用裁判時之法律，是無新
　　  舊法比較之必要。
（二）按犯罪所得，屬於犯罪行為人者，沒收之；前二項之沒收
      ，於全部或一部不能沒收或不宜執行沒收時，追徵其價額
      ；宣告前2條之沒收或追徵，有過苛之虞、欠缺刑法上之
      重要性、犯罪所得價值低微，或為維持受宣告人生活條件
      之必要者，得不宣告或酌減之，刑法第38條之1第1項前段
      、第3項、第38條之2第2項，分別定有明文。
（三）經查：
　１、被告向告訴人陳三郎、劉志斌詐得之金額共新臺幣2,561,9
      00元，屬於被告，應依上開規定宣告沒收之，於全部或一
      部不能沒收或不宜執行沒收時，追徵其價額。至於被告向
      其餘告訴人所詐得之金錢，因該等告訴人已與被告和解或
      調解成立，則若再宣告沒收，對被告而言，將有過苛之虞
      ，爰依刑法第38條之2第2項之規定，不予宣告沒收之。
  ２、被告偽造之標單，於得標後業經被告丟棄一事，業據被告
      供述明確，且依民間習慣，該標單咸應已在該次標會開標
      後即行撕毀丟棄，況被告為避免犯罪被發覺，衡諸常情，
      當無留存標單之必要，是該等標單既已滅失而不存在，爰
      不宣告沒收（最高法院95年度台上字第6973號判決意旨參
      照），併此敘明。
據上論斷，依刑事訴訟法第273條之1第1項、第299條第1項前段
、第300條，刑法第2條第2項、第216條、第210條、第220條、第
339條第1項、第55條、第41條第1項前段、第51條第5款、第74條
第1項第1款、第38條之1第1項、第3項，刑法施行法第1條之1第1
項，判決如主文。
本案經檢察官李宗榮提起公訴，檢察官陳擁文、李駿逸、廖舒屏
到庭執行職務
中　　華　　民　　國　　109 　年　　12　　月　　16　　日
                    刑事第十四庭  法  官  李俊彬
以上正本證明與原本無異。
如不服本判決應於收受本判決後20日內向本院提出上訴書狀，並
應敘述具體理由。其未敘述上訴理由者，應於上訴期間屆滿後20
日內向本院補提理由書狀（均須按他造當事人之人數附繕本）「
切勿逕送上級法院」。 
　　　　　　　　　　　　　　　　　書記官　李俊宏　　　　
中　　華　　民　　國　　109 　年　　12　　月　　16　　日
附錄論罪科刑法條
中華民國刑法第216條
行使第210條至第215條之文書者，依偽造、變造文書或登載不實
事項或使登載不實事項之規定處斷。
中華民國刑法第210條
偽造、變造私文書，足以生損害於公眾或他人者，處5年以下有
期徒刑。
中華民國刑法第220條
在紙上或物品上之文字、符號、圖畫、照像，依習慣或特約，足
以為表示其用意之證明者，關於本章及本章以外各罪，以文書論
。
錄音、錄影或電磁紀錄，藉機器或電腦之處理所顯示之聲音、影
像或符號，足以為表示其用意之證明者，亦同。
中華民國刑法第339條
意圖為自己或第三人不法之所有，以詐術使人將本人或第三人之
物交付者，處5年以下有期徒刑、拘役或科或併科50萬元以下罰
金。
以前項方法得財產上不法之利益或使第三人得之者，亦同。
前二項之未遂犯罰之。
附表一(金錢單位：新臺幣)
合會代號 合會期間 開標日 會數 每會金額 活會會款 標制      死會會款  A會 104年4月10日起迄105年11月10日止 每月10日、每3月於25日趕會1次 26會 10,000元 10,000元 外標      12,000元  B會 104年7月31日起迄105年5月20日止 每星期五 43會 3,000元 2,000至2,500元 內標       3,000元  C會 104年11月1日起迄105年8月21日止 每星期日 43會 3,000元  2,000至2,500元 內標       3,000元  D會 104年12月23日起迄105年10月12日止 每星期三 43會 3,000元 2,000至2,500元 內標       3,000元  E會 105年4月29日起迄106年2月17日止 每星期五 43會 3,000元  2,000至2,500元 內標       3,000元  F會 103年9月20日起迄105年9月20日止 每月20日 25會 8,000元  8,000元 外標      10,000元  G會 105年5月6日起迄106年2月24日止 每星期五 43會 3,000元  2,000至2,500元 內標        3,000元  
附表二（金錢單位：新臺幣）
標號 合會名稱  會員     會數   活會會款   整會借款 總損失金額 1  A會 劉志斌 活會1會 180,000元 (10,000*18)  180,000元   李順琮 活會2會(含鄭美玲) 360,000元  360,000元   蕭美娟 活會1會 286,000元  286,000元   陳三郎 活會3會(含徐育廷、黃月玲) 540,000元 (10,000*18*3)  540,000元 2  B會 許明男 活會2會(阿男) 123,000元  123,000元   林茂億 活會1會(林春葉) 98,300元  98,300元   李順琮 活會3會(含鄭美玲) 297,300元   297,300元     蕭美娟 活會2會 179,000元  179,000元   3  C會 楊美琴 活會1會(佳佳) 87,000元  87,000元   林茂億 活會2會 136,800元 905,200元  1,042,000元   劉志斌 活會3會(含劉志文、劉志松) 214,500元 366,000元  580,500元     李順琮 活會5會(含鄭美玲、周秀鸞) 357,500元 298,800元  656,300元   蕭美娟 活會4會（含蓮霧） 164,600元 275,400元  440,000元   陳三郎 活會4會(黃月玲、陳柏仁、陳昭源、王明祥) 290,000元 (2,500*29*4)   290,000元   4  D會 陳阿秀 活會1會 46,600元 400,000元  446,600元   許明男 活會2會(郁澐) 138,000元  138,000元     林茂億   1,254,200元 1254,200元   劉志斌 活會3會(劉志彬、劉志松、郭國鎮) 161,400元  161,400元   李順琮 活會2會(含周秀鸞)  107,600元 296,700元  404,300元    蕭美娟 活會4會(含蓮霧) 145,400元 275,000元  420,400元   陳三郎 活會6會(含黃月玲、小櫻、王明祥、小進、建文) 330,000元 (2,500*22*6)  330,000元 5  E會 楊美琴 活會3會(佳佳) 27,000元  27,000元     林茂億 活會3會 25,800元 1,105,400元  1,131,200元   李順琮 活會3會(含周秀鸞) 25,200元 776,800元  802,000元   林愛諍 活會2會(小萍) 142,500元  142,500元 6  F會 林茂億 活會3會(春桃) 304,000元  304,000元   蕭美娟 活會2會(含蓮霧) 180,000元  180,000元   陳三郎 活會3會(含健文、黃月玲) 480,000元 (8,000*20*3)  480,000元   林愛諍 活會1會(小萍） 110,000元  110,000元 7  G會 楊美琴 活會2會(佳佳)  12,000元 100,500元  112,500元   許明男 活會2會(阿男) 18,000元  18,000元   林茂億 整會5會  492,600元  492,600元   李順琮 活會3會(含周秀鸞) 19,500元  19,500元   蕭美娟 活會4會（含蓮霧） 22,000元  22,000元   林愛諍 活會2會（小萍） 137,500元  137,500元